---
title: "Mudanças no consumo de água durante a pandemia de COVID-19"
subtitle: "PROJETO I — fatores associados à variável resposta `Consumo_água`"
author: "Lucas Rodrigo de Moura Aragão"
institute: "Universidade Federal Fluminense"
date: today
date-format: "DD/MM/YYYY"
format:
  revealjs:
    theme: [default, styles.scss]
    slide-number: true
    incremental: false
    embed-resources: true
    transition: none
    width: 1280
    height: 720
    margin: 0.07
    fig-dpi: 150
execute:
  echo: false
  warning: false
  message: false
---

```{r}
#| label: setup
source("R/funcoes.R")
source("R/apresentacao.R")

dados <- ler_dados("data/Nutricao.xlsx")

res_quali <- setNames(lapply(VARS_QUALI, \(v) analisar_quali(dados, v)), VARS_QUALI)
res_quanti <- setNames(lapply(VARS_QUANTI, \(v) analisar_quanti(dados, v)), VARS_QUANTI)

# % (na linha) de uma resposta dentro de uma categoria de uma explicativa
pct <- function(var, categoria, resposta) {
  formatar_num(100 * prop.table(res_quali[[var]]$tabela, 1)[categoria, resposta], 1)
}
pct_geral <- function(resposta) {
  formatar_num(100 * mean(dados$Consumo_agua == resposta), 1)
}
media <- function(var, resposta) {
  r <- res_quanti[[var]]$resumo
  formatar_num(r$media[r$Consumo_agua == resposta], 1)
}

n_total <- nrow(dados)
significativas <- names(res_quali)[vapply(res_quali, \(r) r$p < ALFA, logical(1))]
nao_significativas <- setdiff(names(res_quali), significativas)
fracas <- names(res_quali)[vapply(res_quali, \(r) r$intensidade == "Fraca", logical(1))]
todas_qui <- all(vapply(res_quali, \(r) r$teste == "Qui-quadrado", logical(1)))
quanti_sig <- names(res_quanti)[vapply(res_quanti, \(r) r$p < ALFA, logical(1))]
rotulos_de <- function(vars) {
  x <- tolower(unname(ROTULOS[vars]))
  if (length(x) <= 1) return(x)
  paste(paste(head(x, -1), collapse = ", "), "e", tail(x, 1))
}
```

# Introdução

## Contexto

- A pandemia de COVID-19 alterou a rotina da população: **isolamento social**, trabalho remoto, perda de renda e insegurança econômica.
- Houve também impacto sobre a **saúde mental**: ansiedade, depressão e insônia foram relatadas com mais frequência.
- Essas mudanças se refletiram nos **hábitos alimentares**: tempo em casa, preparo de refeições, delivery e consumo de diferentes alimentos.
- A **hidratação** é parte essencial de uma alimentação saudável, mas pode ser afetada pela rotina, pelo estresse e pelas condições econômicas.

## Problema de pesquisa

::: {.box-blue}
**Variável resposta (sorteada):** `Consumo_água` — mudança no consumo de água durante a pandemia, com as categorias *Diminuiu*, *Não alterou* e *Aumentou*.
:::

<br>

- **Pergunta central:** *a distribuição da mudança no consumo de água depende das características dos participantes, ou elas ocorrem de forma independente?*
- **Por que investigar?** Identificar grupos com maior propensão a **reduzir** a ingestão de água ajuda a orientar ações de educação alimentar e nutricional.

## Objetivos

**Objetivo principal**

- Avaliar a associação entre a mudança no consumo de água (`Consumo_água`) e as variáveis explicativas do banco de dados.

**Objetivos específicos**

- Descrever o padrão de mudança no consumo de água na amostra;
- Verificar diferenças segundo características **sociodemográficas e econômicas**;
- Avaliar o papel do **contexto da pandemia** e da **saúde emocional**;
- Comparar as **médias de idade, peso, altura e IMC** entre as categorias da resposta.

# Metodologia

## Dados e variáveis

- **Origem:** questionário online aplicado em **2022**, durante a pandemia de COVID-19, por alunas da pós-graduação em Nutrição da UFF.
- **Amostra:** **`r formatar_num(n_total, 0)` adultos**, sem dados faltantes no banco original.
- **Variável resposta:** `Consumo_água` (qualitativa ordinal: Diminuiu, Não alterou, Aumentou).
- **Variáveis explicativas:**
  - **15 qualitativas:** gênero, raça/cor, região, isolamento, trabalho, renda familiar, escolaridade, diagnóstico de COVID-19, consulta com nutricionista, dificuldade financeira, fumo, ansiedade, depressão, insônia e enxaqueca;
  - **4 quantitativas:** idade, peso, altura e IMC.
  - O banco não possui variável explicativa aberta (texto livre).

## Preparação dos dados

- Respostas **"Prefiro não responder/declarar"** e **"Não desejo informar"** foram tratadas como não resposta e excluídas apenas da análise da variável correspondente.
- Categorias raras foram **agrupadas**, sempre com **sentido substantivo**, para evitar frequências esperadas muito baixas:
  - Raça/cor: Amarela + Indígena + Outro → **Amarela/Indígena/Outra** (n = 39);
  - Escolaridade: Analfabeto + Ens. Fundamental + Ens. Médio → **Até Ensino Médio** (n = 748).
- Gênero **"Outro"** (n = 6) não pôde ser agrupado de forma coerente e foi excluído da análise de gênero.
- Assim, o n de cada análise varia de `r formatar_num(min(vapply(res_quali, \(r) r$n, 0)), 0)` a `r formatar_num(n_total, 0)`.

## Independência, homogeneidade ou aderência?

Os três testes usam a **mesma estatística**, χ² = Σ (O − E)² / E, mas respondem a **perguntas diferentes**:

::: {.box-green}
**Independência** — *uma* amostra classificada segundo *duas* variáveis: a distribuição de uma depende da categoria da outra? **← é o nosso caso**
:::

::: {.box-orange}
**Homogeneidade** — amostras coletadas *separadamente* em cada população: os grupos têm a mesma distribuição?
:::

::: {.box-purple}
**Aderência** — *uma* variável: os dados seguem uma distribuição teórica específica?
:::

::: {.nota}
Os 2.155 participantes responderam a um único questionário, e as duas variáveis foram observadas na mesma pessoa. Por isso, aplicamos o **teste de independência**.
:::

## Roteiro de análise: variáveis qualitativas

:::: {.columns}

::: {.column width="55%"}
::: {.box-blue}
**1. Frequências esperadas:** E = (total da linha × total da coluna) / total geral. Regra de Cochran: nenhuma E < 1 e no máximo 20% das caselas com E < 5.
:::
::: {.etapa}
↓ atendida: **qui-quadrado** · não atendida: **exato de Fisher**
:::
::: {.box-blue}
**2. Teste de independência:** H₀: as variáveis são independentes. Rejeita-se H₀ se valor-p ≤ 5%.
:::
::: {.etapa}
↓ o teste diz *se* há associação, mas não *onde*
:::
::: {.box-blue}
**3. Resíduos padronizados:** caselas com |r| > 1,96 são **combinações influentes**.
:::
::: {.box-blue}
**4. V de Cramér** — mede a **intensidade** da associação.
:::
:::

::: {.column width="45%"}
```{r}
tibble(
  `V de Cramér` = c("0,00 a 0,10", "0,10 a 0,30", "0,30 a 0,50", "acima de 0,50"),
  Intensidade = c("Muito fraca", "Fraca", "Moderada", "Forte")
) |>
  kbl(format = "html", align = c("c", "l")) |>
  kable_styling(bootstrap_options = "condensed", full_width = FALSE)
```

::: {.nota}
O V de Cramér não depende das suposições do qui-quadrado e pode ser usado também depois do teste de Fisher.
:::
:::

::::

## Roteiro de análise: variáveis quantitativas

:::: {.columns}

::: {.column width="55%"}
::: {.box-purple}
**1. Normalidade por grupo** — gráfico de densidade, Q-Q plot e teste de Shapiro-Wilk. Com **n ≥ 30 em todos os grupos**, o **Teorema Central do Limite** garante normalidade aproximada das médias.
:::
::: {.box-purple}
**2. Homocedasticidade** — **Bartlett** se os dados forem normais; **Levene** se não forem.
:::
::: {.etapa}
↓ variâncias homogêneas · variâncias heterogêneas
:::
::: {.box-purple}
**3a. ANOVA** + comparações múltiplas de **Tukey**<br>
**3b. ANOVA de Welch** + comparações múltiplas de **Games-Howell**
:::
:::

::: {.column width="45%"}
- A ANOVA de Welch **não assume variâncias iguais**: pondera cada grupo pelo inverso da sua variância e ajusta os graus de liberdade.
- Games-Howell adapta o teste de Tukey usando **variâncias e graus de liberdade próprios** de cada par.
- **Nível de significância:** 5% em todos os testes.
- **R:** `gtsummary`, `gt`, `rstatix`, `car`, `qqplotr`, `ggplot2`, `dplyr`, `readxl`, `kableExtra`; slides em **Quarto** publicados no **GitHub Pages**.
:::

::::

# Resultados

## Distribuição da variável resposta

```{r}
#| label: grafico-resposta
#| fig-width: 9
#| fig-height: 4.6
#| fig-align: center
grafico_resposta(dados)
```

::: {.nota}
Quase metade dos participantes (**`r pct_geral("Aumentou")`%**) relatou **aumento** no consumo de água durante a pandemia; apenas **`r pct_geral("Diminuiu")`%** relatou redução.
:::

## Verificação das suposições do qui-quadrado

```{r}
tabela_esperadas(res_quali)
```

::: {.nota}
`r if (todas_qui) "Todas as tabelas atendem à regra de Cochran, então o **qui-quadrado** foi aplicado em todas (sem necessidade do teste exato de Fisher)." else "Nas tabelas que não atendem à regra de Cochran foi aplicado o **teste exato de Fisher** (valor-p por simulação de Monte Carlo)."`
:::

## Visão geral das associações

:::: {.columns}

::: {.column width="58%"}
```{r}
#| label: grafico-cramer
#| fig-width: 7.2
#| fig-height: 5.6
grafico_cramer(res_quali)
```
:::

::: {.column width="42%"}
- **`r length(significativas)` das 15** variáveis qualitativas estão associadas à mudança no consumo de água (p < 0,05).
- Sem associação: **trabalho** e **fumo**.
- Intensidade **fraca** para `r rotulos_de(fracas)`; **muito fraca** para as demais.
- Com n ≈ 2.150, até associações fracas resultam em p < 0,05: por isso o **V de Cramér** é indispensável.
:::

::::

## Gênero e raça/cor

```{r}
tabela_quali(res_quali[c("Genero", "Raca_cor")], dados)
```

::: {.legenda-residuo}
<sup>Q</sup> qui-quadrado · <sup>F</sup> exato de Fisher · [▲ acima do esperado]{.acima} [▼ abaixo do esperado]{.abaixo} — casela influente: \|resíduo padronizado\| > 1,96
:::

::: {.nota}
**Mulheres** relataram mais **redução** no consumo de água (`r pct("Genero", "Feminino", "Diminuiu")`% vs `r pct("Genero", "Masculino", "Diminuiu")`% nos homens). Pessoas **pardas** e **pretas** relataram mais **aumento**; pessoas **brancas**, mais **manutenção**.
:::

## Região

```{r}
tabela_quali(res_quali["Regiao"], dados)
```

::: {.legenda-residuo}
<sup>Q</sup> qui-quadrado · <sup>F</sup> exato de Fisher · [▲ acima do esperado]{.acima} [▼ abaixo do esperado]{.abaixo} — casela influente: \|resíduo padronizado\| > 1,96
:::

::: {.nota}
No **Norte**, `r pct("Regiao", "Norte", "Aumentou")`% aumentaram o consumo de água, contra `r pct("Regiao", "Sul", "Aumentou")`% no **Sul**, onde manutenção e redução foram mais frequentes. Uma hipótese é a diferença de **clima** entre as regiões. O **Nordeste** também teve mais redução que o esperado.
:::

## Renda familiar e escolaridade

```{r}
tabela_quali(res_quali[c("Renda_familiar", "Escolaridade")], dados)
```

::: {.legenda-residuo}
<sup>Q</sup> qui-quadrado · <sup>F</sup> exato de Fisher · [▲ acima do esperado]{.acima} [▼ abaixo do esperado]{.abaixo} — casela influente: \|resíduo padronizado\| > 1,96
:::

::: {.nota}
Renda **acima de R$ 8.640** e **pós-graduação** estão ligadas à **manutenção** do hábito. Pessoas com **até Ensino Médio** relataram mais **redução** (`r pct("Escolaridade", "Até Ensino Médio", "Diminuiu")`% vs `r pct("Escolaridade", "Pós-graduação", "Diminuiu")`% na pós-graduação).
:::

## Contexto da pandemia

```{r}
tabela_quali(res_quali[c("Isolamento", "Covid", "Dificuldade_Financeira", "Consulta_Nutricionista")], dados)
```

::: {.legenda-residuo}
<sup>Q</sup> qui-quadrado · <sup>F</sup> exato de Fisher · [▲ acima do esperado]{.acima} [▼ abaixo do esperado]{.abaixo} — casela influente: \|resíduo padronizado\| > 1,96
:::

::: {.nota}
**Isolamento**, **diagnóstico de COVID-19** e **consulta com nutricionista** associam-se a mais **aumento**. **Dificuldade financeira** associa-se a mais **redução** (`r pct("Dificuldade_Financeira", "Sim", "Diminuiu")`% vs `r pct("Dificuldade_Financeira", "Não", "Diminuiu")`%).
:::

## Saúde emocional

```{r}
tabela_quali(res_quali[c("Ansiedade", "Depressao", "Insonia", "Enxaqueca")], dados)
```

::: {.legenda-residuo}
<sup>Q</sup> qui-quadrado · <sup>F</sup> exato de Fisher · [▲ acima do esperado]{.acima} [▼ abaixo do esperado]{.abaixo} — casela influente: \|resíduo padronizado\| > 1,96
:::

::: {.nota}
Padrão consistente: quem relatou **ansiedade, depressão, insônia ou enxaqueca** reduziu mais o consumo de água. Exemplo: **depressão**, `r pct("Depressao", "Sim", "Diminuiu")`% vs `r pct("Depressao", "Não", "Diminuiu")`%.
:::

## Trabalho e fumo

```{r}
tabela_quali(res_quali[c("Trabalha", "cigarro")], dados)
```

::: {.legenda-residuo}
<sup>Q</sup> qui-quadrado · <sup>F</sup> exato de Fisher · [▲ acima do esperado]{.acima} [▼ abaixo do esperado]{.abaixo} — casela influente: \|resíduo padronizado\| > 1,96
:::

::: {.nota}
Nenhuma das duas variáveis apresentou associação significativa (p ≥ 0,05). Sem associação global, os resíduos não devem ser interpretados.
:::

## Quantitativas: gráficos de densidade

```{r}
#| label: grafico-densidades
#| fig-width: 12
#| fig-height: 4.6
grafico_densidades(dados)
```

::: {.nota}
As distribuições de **idade**, **peso** e **IMC** são **assimétricas à direita** em todos os grupos; a altura é mais simétrica.
:::

## Quantitativas: gráficos Q-Q

```{r}
#| label: grafico-qq
#| fig-width: 12
#| fig-height: 5.4
grafico_qq(dados)
```

::: {.nota}
Os pontos se afastam da reta e da banda de confiança nas caudas, indicando **desvio da normalidade**.
:::

## Quantitativas: escolha do teste

```{r}
tabela_diagnosticos(res_quanti)
```

::: {.nota}
O Shapiro-Wilk rejeita a normalidade em todos os grupos, e os gráficos mostram **assimetria à direita**. Como todos os grupos têm **n ≥ 30** (mínimo de `r formatar_num(min(table(dados$Consumo_agua)), 0)`), o **TCL** garante normalidade aproximada das médias e a ANOVA é robusta. Como os dados não são normais, a homocedasticidade foi verificada pelo **Levene**.
:::

## Quantitativas: tabela resumo

```{r}
tabela_quanti(res_quanti, dados)
```

::: {.legenda-residuo}
<sup>A</sup> ANOVA + Tukey · <sup>W</sup> ANOVA de Welch + Games-Howell · grupos com a **mesma letra** não diferem significativamente (5%)
:::

::: {.nota}
Quem **reduziu** o consumo de água é, em média, **mais jovem** (`r media("Idade", "Diminuiu")` anos, contra `r media("Idade", "Não alterou")` em *Não alterou* e `r media("Idade", "Aumentou")` em *Aumentou*). Os efeitos são **pequenos** (η² ≤ `r formatar_num(max(vapply(res_quanti, \(r) r$eta2, 0)), 3)`).
:::

## Quantitativas: distribuição

```{r}
#| label: grafico-boxplots
#| fig-width: 12
#| fig-height: 4.6
grafico_boxplots(dados)
```

::: {.nota}
Os boxplots confirmam o padrão da tabela: o grupo *Diminuiu* concentra pessoas **mais jovens** e tem **peso um pouco menor**. Altura e IMC **não diferem** entre os grupos (p ≥ 0,05).
:::

# Conclusão

## Principais achados

- O objetivo foi avaliar a associação entre a **mudança no consumo de água** e as variáveis explicativas. Quase metade da amostra **aumentou** o consumo.
- **Redução** do consumo associou-se a **sofrimento emocional** (ansiedade, depressão, insônia, enxaqueca), **dificuldade financeira**, **menor escolaridade**, **gênero feminino** e **menor idade**.
- **Aumento** associou-se a **isolamento**, **diagnóstico de COVID-19**, **consulta com nutricionista**, região **Norte** e raça/cor **parda/preta**.
- **Maior renda** e **pós-graduação** associaram-se à **manutenção** do hábito.
- **Idade** e **peso** diferem entre os grupos (*Diminuiu* com menores médias); **altura** e **IMC**, não.
- Todas as associações são de intensidade **fraca ou muito fraca**.

## Interpretação, limitações e contribuição {.smaller}

- **Interpretações possíveis:** o estresse e a desorganização da rotina podem prejudicar o autocuidado, incluindo a hidratação. O acompanhamento nutricional e a própria infecção por COVID-19 podem ter reforçado a orientação de beber mais água. O clima pode explicar parte das diferenças regionais.
- **Limitações:**
  - amostra de conveniência (online, majoritariamente feminina, do Sudeste e com pós-graduação);
  - dados autorrelatados e delineamento transversal (associação não é causalidade);
  - análises bivariadas, sem controle de confundimento (por exemplo, a diferença de peso pode refletir a maior proporção de mulheres em *Diminuiu*);
  - muitos testes (19) ao nível de 5%, o que aumenta a chance de algum falso positivo.

::: {.box-green}
**Contribuição para a sociedade:** os resultados apontam grupos prioritários para ações de promoção da hidratação em situações de crise: pessoas com sofrimento emocional, com dificuldade financeira e com menor escolaridade. Também mostram o papel do **acompanhamento nutricional** no autocuidado.
:::

## O que a disciplina trouxe para este projeto

::: {.tabela-grande}
```{r}
tibble(
  Conteudo = c(
    "Testes de independência",
    "Homogeneidade e aderência",
    "Revisão de testes de hipóteses",
    "ANOVA de Welch (Atividade 5)",
    "Tabelas resumo (gtsummary)",
    "Apresentações com Quarto"
  ),
  Aplicacao = c(
    "Frequências esperadas, qui-quadrado/Fisher, resíduos padronizados e V de Cramér para as 15 variáveis qualitativas",
    "Escolha justificada do teste de independência (uma amostra, duas variáveis)",
    "Densidade, Q-Q plot, Shapiro-Wilk, TCL para amostras grandes, Levene e ANOVA + Tukey",
    "Welch + Games-Howell quando as variâncias são heterogêneas",
    "tbl_summary + add_p + add_stat: n (% na linha), testes indicados por sobrescrito, valor-p em negrito, V de Cramér e letras de comparações múltiplas",
    "Slides reprodutíveis (texto, código e resultados no mesmo documento) publicados no GitHub Pages"
  )
) |>
  kbl(format = "html", col.names = c("Conteúdo da disciplina", "Onde foi aplicado")) |>
  kable_styling(bootstrap_options = c("condensed", "hover"), full_width = FALSE) |>
  column_spec(1, bold = TRUE, width = "16em")
```
:::

## {.center}

<h2 style="text-align:center;">Obrigado!</h2>

<p style="text-align:center;" class="slide-subtitle">Lucas Rodrigo de Moura Aragão</p>
